臺灣高雄地方法院民事判決　九十年度訴字第三一四○號
　　原　　　告　甲○○
　　被　　　告　乙○○
右當事人間請求返還價金事件，本院判決如左：
    主    文
被告應給付原告新台幣拾肆萬零柒佰元並自民國八十五年十一月二十二日起至清償
日止，按年息百分之五計算之利息。
原告其餘之訴駁回，訴訟費用由被告負擔十分之三，餘由原告負擔。
    事    實
甲、原告方面：
  一、聲明：
      被告應給付原告新台幣（下同）一百十六萬六千元，及自民國八十一年五月二
      十日起至清償日止，按年息百分之五計算之利息。
  二、陳述：
      被告於八十一年一月間親自到原告住處向原告佯稱其專門買賣土地賺錢，且包
      賺不賠。嗣於八十一年三月初，被告告知原告即將與李椿榮等人合夥購買土地
      三處，即高雄縣旗山鎮○○段二一五、二一六之一號、屏東縣潮州鎮○○○段
      四三之一三地號、屏東縣萬巒鄉○○段九０五之三及九０九地號土地；被告並
      曾親帶原告至前開三處察看土地；原告即先後於八十一年三月十一日、十八日
      、四月六日及五月二十日分別電匯一百五十萬元、五十萬元、六十萬元及四十
      萬元，共計三百萬元；詎被告於收受匯款後，不惟未依約公開上述支出明細，
      又於八十二年間擅自將原告有參與投資之上開旗山段土地之股份轉賣予李椿榮
      ，而所得之七百三十八萬元價金亦未分與原告，其中尾款之一百二十萬元分給
      其他投資人李老改、洪永仁等人，再未經原告同意，擅將上開價值較高之潮州
      鎮○○○段土地百分之二十之股份，與李椿榮交換價值較低，上開萬巒段土地
      ，收取差額補償金，嗣原告因向李椿榮詢問而得知上情，被告始於八十五年十
      一月二十二日將上開萬巒鄉○○段二筆土地，面積各為一百十八平方公尺、一
      三九八平方公尺，持分十分之二之範圍等登記與原告共有。上開佳佐段土地係
      以每坪二萬元代價購買，其總價款為一百八十三萬四千元，而被告已先向原告
      收取三百萬元，尚有餘款一百十六萬六千元，經原告多次催索，被告仍置之不
      理，為此乃依法提起本件訴訟，請求判令被告應給付如訴之聲明所示之金額及
      利息。
  三、證據：
      提出合作金庫匯款回條、中國農民銀行跨行匯款申請書代收入傳票、土地登記
      謄本、土地登記簿、台灣屏東地方法院審判筆錄、被告所製作之買地明細表、
      原告八十一年度行事曆、購地實際坪數對照表、錄音帶譯文等件為證，並聲請
      訊問證人吳何素蘭、陳宏光。
乙、被告方面：
    一、聲明：求為判決駁回原告之訴。
    二、陳述：
        原告是我的表兄，他經常到我家中，有聽到我以前與老板李椿榮等人投資之
        土地有賺錢，而表示願意加入投資，並非我邀他投資，且他所投資之三百萬
        元並未指定投資何筆土地，我僅將他投資之款項投資在屏東縣潮州鎮○○○
        段四三之一三地號、屏東縣萬巒鄉○○段九０五之三及九０九號之土地，其
        中潮州鎮○○○段原告投資百分之七點五，約有一百六十四萬三千元；萬巒
        鄉○○段他投資百分之十，約一百三十四萬四千元，另加仲介費等雜項支出
        共三百萬元；我於八十一年間並未專程帶原告前往察看上開三處土地，且我
        與李椿榮等人出資購買前開旗山段土地時，原告尚未加入合夥中，原告於八
        十一年三月十一日匯入第一筆款項時，該旗山段土地雖未完成移轉，但當時
        已與地主談妥，並已交付價金，故未用到原告所匯之款項，而其連同自己與
        其他親人與原告之投資金額共計一千萬元，均交予李椿榮購地；我固有收到
        原告所交付之三百萬元，惟因原告並未投資旗山段之土地，而李椿榮、吳宗
        賢等人為該投資案之大股東，故所購入土地之處分及分配事項，多為李椿榮
        等人作主；而當時潮州鎮○○○段是登記在李椿榮名下，嗣後我發覺李椿榮
        之財務狀況不佳，且在潮州合庫有借款，我們怕有意外，才想到要將投資潮
        州鎮○○○段土地之股份交換到上開萬巒鄉○○段之土地，當時是以土地買
        受時之單價交換坪數；萬巒鄉○○段共四百五十八坪，原登記在吳宗賢名下
        ，交換後原告佔百分之二十；且嗣後我於八十五年九月間經原告同意後，將
        上開佳佐段之土地移轉予原告，其面積共為九十一點九坪，以買進價每坪二
        萬九千元計算，約值二百九十八萬七千元等語。
  三、證據：未提出任何書面證據。
丙、本院依職權調閱台灣屏東地方法院八十七年度自字第八五號、台灣高等法院高雄
    分院八十八年度上易字第一三七一號刑事卷宗；向屏東潮州地政事務所調閱萬巒
    鄉○○段九０五之三、九０九地號土地移轉登記相關資料，並訊問證人吳宗賢、
    李百祝、陳宏光、吳何素蘭、張三龍、張杏。
    理    由
一、本件原告起訴主張被告於八十一年一月間親自到原告住處向原告佯稱其專門買賣
    土地賺錢，如原告同意可委任被告代為買賣土地，原告不疑有詐遂分四次匯款共
    計三百萬元給被告，然被告自收到上開款項，於八十二年間擅自將原告有參與投
    資之上開旗山段土地之股份轉賣予李椿榮，而所得之七百三十八萬元價金亦未分
    與原告，其中尾款之一百二十萬元分給其他投資人李老改、洪永仁等人，後又未
    經原告同意，擅將上開價值較高之潮州鎮○○○段土地百分之二十之股份，與李
    椿榮交換價值較低之上開萬巒段土地，遲至八十五年十一月二十二日間始將屏東
    縣萬巒鄉○○段九０五之三號、九０九號二筆土地應有部分十分之二登記共有予
    原告，該二筆土地購買時每坪代價二萬元，其總價款為一百八十三萬四千元，而
    被告已先向原告收取三百萬元，尚有餘款一百十六萬六千元，經原告多次催索，
    被告仍置之不理，為此乃依法提起本件訴訟等語。被告則以原告所投資之三百萬
    元並未指定投資何筆土地，我與李椿榮等人出資購買前開旗山段土地時，原告尚
    未加入合夥中，原告於八十一年三月十一日匯入第一筆款項時，該旗山段土地雖
    未完成移轉，但當時已與地主談妥，並已交付價金，故未用到原告所匯之款項，
    僅將他投資之款項投資在屏東縣潮州鎮○○○段四三之一三地號、屏東縣萬巒鄉
    ○○段九０五之三及九０九號之土地，其中潮州鎮○○○段原告投資百分之七點
    五，約有一百六十四萬三千元；萬巒鄉○○段他投資百分之十，約一百三十四萬
    四千元，另加仲介費等雜項支出共三百萬元，而當時潮州鎮○○○段是登記在李
    椿榮名下，嗣後我發覺李椿榮之財務狀況不佳，我們怕有意外，才想到要將投資
    潮州鎮○○○段土地之股份交換到上開萬巒鄉○○段之土地，當時是以土地買受
    時之單價交換坪數；萬巒鄉○○段共四百五十八坪，原登記在吳宗賢名下，交換
    後原告佔百分之二十；且嗣後我於八十五年九月間經原告同意後，將上開佳佐段
    之土地移轉予原告，其面積共為九十一點九坪，以買進價每坪二萬九千元計算，
    約值二百九十八萬七千元等語資為抗辯。
二、原告主張其於八十一年間分次匯款共計三百萬元與被告，委託被告處理其加入李
    椿榮、吳宗賢投資購買土地之相關事宜，惟被告先於八十二年間將所購得之潮州
    土地與李椿榮交換萬巒佳佐段土地，嗣後於八十五年十一月二十二日始將屏東縣
    萬巒鄉○○段九０五之三號、九０九號二筆土地應有部分各十分之二登記予原告
    共有之事實，業據其提出合作金庫匯款回條三紙、中國農民銀行跨行匯款申請書
    代收入傳票一紙、土地登記謄本等件為證，且為被告所不爭執，堪信為真實。惟
    被告則另以前揭情詞置辯，是本件之爭點厥為原告所有之前開萬巒佳佐段土地取
    得代價為何？
三、原告主張被告等曾帶其前往察看旗山段土地，並要求其投資於該處土地，且其匯
    款日期與李椿榮等人購入該處土地之時間相符，故其自有投資於上開旗山段之土
    地云云。然查，原告對其所稱被告等曾帶其前往察看該旗山段之土地及被告等確
    曾要求其投資於旗山段土地之事實，並未能提出具體證據以供法院審酌，而其雖
    確係於八十一年三月十一日匯入款項予被告乙○○，然衡諸常情，土地之買賣，
    無論買方或賣方均會慎重其事，鮮有一談即攏之情事，而即令於談妥價金等事項
    後，就土地稅金之繳交、移轉手續之申辦等事項，均非一蹴可及，且土地之交易
    過程，亦多為先行募妥款項，始與地主商談，則自原告於八十一年三月十一日匯
    入第一筆款予被告乙○○，至同年四月十日李椿榮等移轉登記時，其間隔僅一個
    月，則被告所辯原告匯款時，李椿榮與吳宗賢已與地主談妥購地事宜，並已籌足
    款項之詞，應堪採信。是原告既未投資前開旗山土地，則縱被告擅自將其中股份
    轉賣與李椿榮，其所得之價金自與原告無涉，原告尚不得請求分配。
四、又原告主張登記於其名下之前開萬巒鄉○○段二筆土地，據李椿榮陳稱係以每坪
    二萬元購得云云，固據其提出台灣屏東地方法院八十七年七月二十八日審判筆錄
    為證。惟查：
    （一）證人吳宗賢於本院調查時證稱：我有投資萬巒鄉○○段，第一階段以二萬
          六千元買得，第二階段以三萬二千元買得…該段土地已登記給原告十分之
          二等語（參見本院九十一年三月四日準備程序筆錄）。另證人李百祝於亦
          到庭證稱：佳佐段的土地當時是每坪以二萬九千元購得等語（參見本院九
          十一年三月四日準備程序筆錄）。次查，該二筆土地應有部分五分之三係
          於八十年四月九日由吳佩昌、簡聰榮、張三龍等三人因買賣移轉所有權登
          記予吳宗賢；另應有部分五分之二係於八十一年五月九日由張順石移轉登
          記予吳宗賢等情，有土地登記簿在卷可憑，其與證人吳宗賢所稱之該二筆
          土地係分二次購得之證述相符，而證人吳宗賢係投資土地之主其事者，本
          身所佔股份亦較被告等人為多，其對於購入土地之金額及分配事項自有相
          當程度之瞭解；再參酌證人即原地主張三龍到庭證稱：佳佐段之土地之我
          與吳佩昌、簡聰榮一起於八十一年間購買，買後二、三個月就賣掉了，賣
          得總金額是七百多萬元，但是事隔已久買給誰我已記不清楚等語（參見本
          院九十一年五月十四日準備程序筆錄），以其出賣總價額與其賣出部分面
          積相較，該二筆土地第一次之賣價每坪應超過二萬元，是綜上所述，前開
          萬巒鄉○○段土地買賣之成本應為每坪二萬九千元，而非原告所主張每坪
          二萬元，至為明確。
    （二）原告雖主張李椿榮於八十八年七月二十八日於刑事庭證稱佳佐段土地是以
          每坪二萬元購買云云，惟其並未能提出其他確切事證足資證明，又李椿榮
          於前審就被告出資額、投資比例乙節，前後證述不一，實難以其片面證言
          即遽以認定該土地之買價為每坪二萬元。又證人陳宏光雖到庭證稱：原告
          八十一年間邀我一起購買佳佐段的土地，告訴我每坪二萬餘元等語（參見
          本院九十一年三月四日準備程序筆錄），證人吳何素蘭即原告配偶亦到庭
          證稱：被告當初帶我們夫妻到萬巒看土地，告訴我們一坪是二萬元等語（
          參見本院九十年十二月十日準備程序筆錄），然證人陳宏光證述之土地價
          額係由原告告知，而吳何素蘭為原告配偶，其雖代原告匯款三百萬元與被
          告，惟其並非土地交易之主事者，該土地之買賣又均為口頭約定而未有書
          面資料，其就土地之實際交易金額僅能憑他人轉述，是上開證言皆不足證
          明該土地八十一年間之買賣價格確實為每坪二萬元，原告此部分之主張，
          尚不足採。
    （三）至被告抗辯其受原告委託購買萬巒佳佐段土地，買進價每坪二萬九千元，
          加仲介及廣告費用約值二百九十八萬七千元云云，惟按當事人主張有利於
          己之事實者，就其事實有舉證之責任，而被告就其中仲介及廣告費用未能
          提出相關單據證明以供本院審酌，其空言指稱有該項費用，洵不足採。
五、按稱委任者，謂當事人約定，一方委託他方處理事務，他方允為處理之契約；又
    委任人因受任人之請求，應預付處理委任事務之必要費用，民法第五百二十八條
    、五百四十五條定有明文。次按無法律上之原因而受利益，致他人受損害者，應
    返還其利益，又不當得利之受領人於受領時，知無法律上之原因或其後知之者，
    應將受領時所得之利益，或知無法律上之原因時所現存之利益，附加利息，一併
    償還；如有損害，並應賠償，同法第一百七十九條、第一百八十二條第二項亦定
    有明文。本件原告於八十一年間委託被告代為購買土地，且預先匯款三百萬元，
    被告乃代為投資購買潮州及萬巒之土地，後被告雖將潮州土地所佔股份與李椿榮
    互換得前開萬巒佳佐土地，惟被告業於八十五年十一月二十二日，經原告同意將
    萬巒佳佐段第九０五之三、第九０九地號土地各十分之二之應有部分即九十一點
    七坪移轉所有權登記予原告，而該土地買價每坪為二萬九千元，已如前述，則原
    告取得該筆土地之成本即為二百六十五萬九千三百元，而原告於委託被告購地時
    即先交付被告三百萬元，被告就其中差額三十四萬零七百元即屬無法律上原因而
    受利益，自應返還，又前開土地既於前述期日移轉登記與原告，則被告自該期日
    起即負有償還所受利益及其附加利息之責。從而原告依委任及不當得利之法律關
    係請求被告應給付三十四萬零七百元及自八十五年十一月二十二日起至清償日止
    ，按年息百分之五計算之利息，自屬有據，應予准許，其逾此部分之請求，為無
    理由，應予駁回。
六、據上論結，原告之訴為一部有理由，一部無理由，依民事訴訟法第七十九條但書
    ，判決如主文。
中　　　華　　　民　　　國　　九十一　　年　　　八　　　月   　　二　 　日
                              臺灣高雄地方法院民事庭
~B審判長法官　沈建興
~B法　　　官　陳樹村
~B法　　　官　胡宜如
右為正本係照原本作成。
如不服本判決，應於送達後廿日內，向本院提出上訴狀並表明上訴理由，如於本判決
宣示後送達前提起上訴者，應於判決送達後十日內補提上訴理由書（須附繕本）。
中　　　華　　　民　　　國　　九十一　　年　　　八　　　月   　　二　 　日
~B法院書記官　王世雄
